臺灣臺南地方法院臺南簡易庭民事判決
109年度南簡字第1582號
原      告  范泳嫺
訴訟代理人  黃南陞
被      告  蔡約翰
訴訟代理人  蘇清水  律師
            蘇國欽  律師
上列當事人間請求返還船位事件，經本院於民國110年12月28日
言詞辯論終結，判決如下：
    主  文
原告之訴駁回。
訴訟費用由原告負擔。
    事實及理由
一、本件原告主張：原告於民國102、103年間某日，將訴外人臺
    南市政府所配發、臺南市安平漁港編號11號臨時性倉庫（下
    稱系爭倉庫）前方、可供船舶停泊之處所（即俗稱之船位，
    下稱系爭船位），借貸予被告使用。茲因原告於107年間，
    業已終止與被告間之使用借貸契約，惟被告迄今仍未將系爭
    船位返還原告。為此，爰依民法第470條第2項或第1項規定
    ，請求被告將系爭船位返還予原告，請求本院擇一而為原告
    勝訴之判決等語。並聲明求為判決：被告應將系爭船位返還
    予原告。
二、被告抗辯：
　㈠由民事起訴狀之記載，可知原告明知對於系爭船位並無所有
    權及專屬使用權，安平漁港亦未禁止或限制非安平漁籍船舶
    停泊，原告提起本件訴訟，欠缺權利保護之必要。　
　㈡原告僅對於系爭倉庫有使用權限，尚不得據以認定原告對於
    系爭船位有所有權或專屬使用權；又原告雖於系爭船位處，
    架設棚架、設立太陽能供電設備，惟該供電設備，僅係供原
    告自己使用，而非供停泊於系爭船位內之船舶使用，不得以
    原告於系爭船位處，架設棚架、設立太陽能供電設備，即認
    原告對於系爭船位有所有權或專屬使用權存在。 
　㈢被告之船舶原停泊於水景橋下，嗣因水景橋施工而於99年間
    停泊於系爭船位，被告並未向原告借貸系爭船位；又被告先
    前曾向原告借貸系爭倉庫，惟未向原告借貸船位，船位如同
    路邊之停車位，任何人均可停泊；兩造間就系爭船位並無使
    用借貸契約存在，亦無終止使用借貸契約之情形。另系爭船
    位，現由被告以外之人停泊船舶，原告請求被告返還系爭船
    位，應無理由等語。
　㈣並聲明求為判決：原告之訴駁回。　　
三、兩造不爭執之事項：
　㈠原告於103年7月11日與臺南市漁港及近海管理所（下稱漁管
    所）訂立臺南市安平漁港臨時性倉庫（編號11）借用書（下
    稱系爭借用書），約定由臺南市政府將建設或租用之系爭倉
    庫，提供原告作漁業作業使用。
　㈡漁管所與漁民訂立之臨時性漁具倉庫借用書僅針對倉庫空間
    範圍使用，並未包含「前方」水域空間，此有漁管所110年1
    月15日南市農漁所字第1100097849號函文1份在卷足稽（參
    見本院卷第63頁、第64頁）。
　㈢系爭倉庫前方，現有可供船舶停泊之系爭船位，現由被告以
    外之人停泊。
　㈣系爭倉庫前方臨岸水域有設置固定鐵架，固定鐵架間有2處可
    供船舶停泊之空間，東側之空間即為原告於本件訴訟請求被
    告返還之系爭船位；又固定鐵架上有設置水管，貨櫃屋前之
    遮雨棚支柱上有設置電箱，電線及水管均沿著固定架延伸至
    固定架下方，電線及水管係供停泊之船舶清洗及充電使用，
    此經本院勘驗現場屬實，並有勘驗筆錄1份在卷可按（參見
    本院卷第69頁）。
四、本件之爭點：
　㈠原告是否曾將系爭船位借貸被告使用？
　㈡原告主張依民法第470條第2項或第1項規定，請求被告將系爭
    船位返還予原告，有無理由？ 
五、按所謂權利保護必要，係指尋求權利保護者，有經由向法院
    請求之方式，以實現其所要求法律保護權利之必要。被告雖
    抗辯：原告明知對於系爭船位並無所有權及專屬使用權，安
    平漁港亦未禁止或限制非安平漁籍船舶停泊，原告提起本件
    訴訟，欠缺權利保護之必要。惟按，使用借貸為債權契約之
    一種，僅須當事人就一方無償以物貸與他方使用，他方允於
    使用後返還其物等契約成立必要之點，互有合致之意思表示
    ，該項契約即能成立，此觀民法第153條、第464條之規定自
    明；貸與人就借用物有無處分權，並不影響使用借貸契約之
    效力。縱令原告明知對於系爭船位並無所有權及專屬使用權
    ，且安平漁港亦未禁止或限制非安平漁籍船舶停泊，亦難謂
    原告並無將系爭船位借貸予被告之可能。其次，原告主張被
    告向其借貸系爭船位，請求被告將系爭船位返還，既為被告
    所拒絕，原告自有經由向法院請求之方式，以實現其所要求
    法律保護權利之必要。從而，自難認原告提起本件訴訟，欠
    缺權利保護之必要。被告上開辯解，自不足採。
六、得心證之理由：
　㈠原告是否曾將系爭船位借貸被告使用？
　　1.原告主張臺南市政府配發系爭船位予原告，是否可採？
　　　⑴本件原告主張臺南市政府配發系爭船位予原告之事實，
        業據其提出系爭借用書、臺南市政府103年8月4日府農
        港字第1030710598號函文（下稱臺南市政府103年8月4
        日函文）、漁管所106年8月29日南市農漁所字第106090
        5368號函文（下稱漁管所106年8月29日函文）、臺南市
        政府107年3月21日府農港字第1070340828號公告（下稱
        臺南市政府107年3月21日公告）、107年4月12日府農港
        字第1070375101號函文（下稱臺南市政府107年4月12日
        函文）、保證金收入繳款書、漁管所110年8月26日南市
        農漁所字第1101045203號函文（下稱漁管所110年8月26
        日函文）、列印自網際網路之資料（下稱系爭資料）等
        影本各1份為證〔參見本院109年度補字第621號卷宗（下
        稱補字卷）第27頁、本院109年度南簡字第1582號卷宗
        （下稱本院卷）第49頁至第52頁、第43頁、第41頁、第
        45頁、第265頁、第119頁至第171頁〕，並聲請訊問證人
        李文正，惟爲被告所否認，抗辯：原告僅對於系爭倉庫
        有使用權限，尚不得據以認定原告對於系爭船位有所有
        權或專屬使用權；又原告雖於系爭船位處，架設棚架、
        設立太陽能供電設備，惟該供電設備，僅係供原告自己
        使用，而非供停泊於系爭船位內之船舶使用，不得以原
        告於系爭船位處，架設棚架、設立太陽能供電設備，即
        認原告對於系爭船位有所有權或專屬使用權存在等語。
        查：
　　　　①安平漁港水域之船舶停泊管理，除需繳納基本設施使
          用管理費之碼頭專用區域有指定停泊位置外，其餘區
          域皆為自由停泊，未供特定船舶使用；漁管所並未核
          准原告將船舶停泊於系爭倉庫前方水域，亦未禁止原
          告以外之人將船舶停泊於該處，有漁管所110年1月15
          日南市農漁所字第1100097849號函文（下稱漁管所11
          0年1月15日函文）、110年11月8日南市農漁所字第11
          01360599號函文（下稱漁管所110年11月8日函文）各
          1份在卷可按（參見本院卷第63頁至第64頁、第329頁
          ），足見原告主張臺南市政府配發系爭船位予原告之
          事實，並不足採。
　　　　②原告提出之系爭借用書及臺南市政府103年8月4日函文
          影本各1份，僅能證明原告於103年7月11日與漁管所
          訂立系爭借用書，向漁管所借用系爭倉庫使用之事實
          ；漁管所106年8月29日函文，僅能證明漁管所通知原
          告該所辦理106年安平漁港臨時性及貨櫃屋倉庫現場
          清查之時間，要求原告依排定日期及時間配合辦理；
          臺南市政府107年3月21日公告、107年4月12日函文及
          保證金收入繳款書，僅能證明臺南市政府通知原告就
          系爭倉庫繳納保證金；漁管所110年8月26日函文，僅
          能證明王文哲申請於坐落臺南市○○區○○段0000○地號
          土地增設用水，漁管所函復王文哲，原則同意增設用
          水，均不足據以認定臺南市政府配發系爭船位配發予
          原告之事實。其次，原告提出之系爭資料影本1份，
          僅能證明原告於網際網路上詢問他人就船位之意見時
          ，他人表示之個人意見，本不足據以有利原告之認定
          ；況且，觀諸原告提出之資料所載之內容，可知亦有
          人向原告陳稱：「實際上好像也是誰都可以停」、「
          漁港法裡面都可以停」、「沒有所謂的自己船位」、
          「漁港應該算共有的，只要是漁船都能停吧！」等語
          （參見本院卷第125頁、第127頁、第131頁），向原
          告陳述漁港內之船位，任何人均可停泊，核與原告之
          主張，明顯不符。從而，原告提出之上開證據，自均
          無從據為有利原告之認定。
　　　　③證人李文正於本院言詞辯論時證稱：水景橋施工時，
          伊有協助處理現場漁船之停泊問題，部分停泊於咖啡
          博物館，部分安排至原告目前停泊船舶之處所，因漁
          船作業需有固定之地方，有一默契，停放在何處，即
          會固定停放，當時應有分配固定之船位，程序上政府
          應會如此處理等語（參見本院卷第112頁）。惟查，
          觀之證人李文正於本院言詞辯論時證稱：當時「應有
          」分配固定之船位，程序上政府「應會」如此處理等
          語，可知證人李文正於本院言詞辯論時所述關於臺南
          市政府分配船位部分之證言，應僅係本於其個人之推
          測，而非本於其親聞親見之事實所為證述，自不足採
          ，不足據為有利原告之認定。
　　　　④原告另雖主張：伊有申請自來水使用，臺南市政府同
          意伊於該處申請水電，代表臺南市政府認同系爭船位
          係伊在使用等語，並提出公證書、漁管所110年8月26
          日函文等影本1份為證（參見本院卷第313頁至第319
          頁、第309頁）。惟查，原告提出之公證書僅係就臺
          南市政府將坐落臺南市○○區○○段0000○0000地號土地
          、坐落同段1264地號部分土地出租予訴外人振興製冰
          廠之公證書；另漁管所乃因臺南市政府於110年5月27
          日與振興製冰廠簽訂臺南市○○區○○段0000○地號土地
          市有基地租賃契約，依該契約第7條原則同意製冰廠
          負責人王文哲於上開土地增設用水，與原告無關，亦
          有漁管所110年11月8日南市農漁所字第1101360599號
          函文1份在卷可按（參見本院卷第329頁）。是原告前
          揭主張，應與事實不符，不足採信。　　　
　　　⑵從而，原告主張臺南市政府配發系爭船位予原告之事實
        ，自不足採。
　　2.原告主張於前揭時日，將系爭船位借貸予被告使用，是否
      可採？　　　
　　  ⑴按民事訴訟如係由原告主張權利者，應先由原告負舉證
        之責，若原告先不能舉證，以證實自己主張之事實為真
        實，則被告就其抗辯事實即令不能舉證，或其所舉證據
        尚有疵累，亦應駁回原告之請求（最高法院110年度台
        上字第1096號判決參照）。
　　  ⑵本件原告主張其於前揭時日，將系爭船位借貸被告使用
        之事實，業據其提出攝有被告之登記簿之照片1幀（參
        見本院補卷第25頁），並聲請訊問證人李文正、曾坤富
        、陳冠全為證，惟為被告所否認，而以事實及理由二、
        ㈢所載情詞置辯。然查：
　　 　 ①原告提出之照片1幀，僅能證明原告持有攝有被告登記
          簿之照片1幀，並不足以證明其曾於前揭時日，將系
          爭船位借貸被告使用之事實。
 　　　 ②證人李文正於本院言詞辯論時，雖證稱：當時被告亦
          係分配至船位之人，被分配至被告目前（按：指證人
          李文正作證當時）停泊之處所等語（參見本院卷第11
          2頁）。然查，證人李文正於本院言詞辯論時證述關
          於臺南市政府分配船位部分之內容，不足採信，已如
          前述，其所證述被告被分配至目前停泊之處所等語，
          亦難採憑，不足據為有利或不利原告事實之認定。
　　　  ③證人曾坤富於本院言詞辯論時證稱：伊曾到過本院卷
          第73頁所附照片之地點（按：該照片拍攝之畫面，為
          系爭倉庫前方之景物），照片中左側停泊之船舶為原
          告訴訟代理人之船舶；很久以前，伊曾聽聞將船舶停
          泊於照片中所攝右側船位（按：即系爭船位）之人與
          原告之訴訟代理人陳稱因其船舶係外籍船，欲借貸船
          位停泊船舶，待找到船位後，即會將船舶駛離；後來
          亦有見到該借貸船位之人，惟未曾與之交談等語（參
          見本院卷第284頁、第285頁）。至多僅能證明很久以
          前，有一真實姓名年籍不詳之人士向原告訴訟代理人
          借貸系爭船位之事實，至於被告是否曾向原告借貸系
          爭船位，尚無從據以論斷。退而言之，縱認原告乃經
          由原告訴訟代理人之代理，將系爭船位借貸予他人，
          因經被告訴訟代理人提示內有被告上半身照片之照片
          9幀，質以照片中有無其所稱向原告訴訟代理人借貸
          系爭船位之人，證人曾坤富證述：「好像沒有看到」
          等語（參見本院卷第286頁），是證人曾坤富於本院
          言詞辯論時證述向原告訴訟代理人借貸系爭船位之人
          是否即為被告，亦待商榷。是以，自難僅憑證人曾坤
          富於本院言詞辯論時所為之上開證言而為有利原告之
          認定。
　　　  ④證人陳冠全於本院言詞辯論時，雖證稱：伊曾見過將
          船舶停泊於本院卷第73頁所附照片（按：該照片拍攝
          之畫面，為系爭倉庫前方之景物）所攝右側船位（按
          ：即系爭船位）之人1次，並無什麼印象，當時伊在
          貨櫃處理水電之事；該人向原告訴訟代理人陳稱欲借
          用船或借用船位；伊不太清楚該人與原告訴訟代理人
          交談之內容，似乎係該人向原告訴訟代理人借用船位
          ，當時並無船舶停泊於該處；伊係聽聞原告訴訟代理
          人陳稱將船舶停泊本院卷第73頁所附照片所攝右側船
          位（按：即系爭船位）之人，即為當初借貸船位之人
          等語（參見本院卷第288頁至第290頁）。然自證人陳
          冠全證述之上開內容觀之，可知證人陳冠全並不明瞭
          其所證述與原告訴訟代理人交談之人士與原告訴訟代
          理人交談之內容，僅係事後聽聞原告訴訟代理人陳稱
          被告即為向當初向其借貸船位之人，自難僅因證人陳
          冠全上開證言，即謂被告曾向原告借貸系爭船位，或
          經由原告訴訟代理人之代理向原告借貸系爭船位。
　　　  ⑤參以被告經本院依民事訴訟法第367條之1之規定訊問
          時，陳稱：伊未向原告借貸系爭船位停放船舶等語（
          參見本院卷第108頁），核與原告主張之事實，亦有
          未合，是原告主張之前揭事實是否確與事實相符，自
          有可疑。
　　　  ⑥此外，原告復未能提出其他證據以實其說，原告主張
          其於前揭時日，將系爭船位借貸被告使用之事實，自
          不足採。
　　  3.從而，原告主張其於前時日，將系爭船位借貸被告使用
        之事實，應無足取。
　㈡原告主張依民法第470條第2項或第1項規定，請求被告將系爭
    船位返還予原告，有無理由？ 
　　1.按借用人應於契約所定期限屆滿時，返還借用物；未定期
      限者，應於依借貸之目的使用完畢時返還之；但經過相當
      時期，可推定借用人已使用完畢者，貸與人亦得為返還之
      請求；借貸未定期限，亦不能依借貸之目的而定其期限者
      ，貸與人得隨時請求返還借用物，民法第470條雖定有明
      文，惟上開規定之適用，乃以當事人間有借貸契約存在，
      為其前提，如被告並未向原告借貸，自無上開規定之適用
      。
　　2.查，原告主張其於前揭時日，將系爭船位借貸被告使用之
      事實，既不足採，則原告據以依民法第470條第2項或第1
      項規定，請求被告將系爭船位返還予原告，自屬無據。
　　3.且按，使用借貸關係消滅後，借用人原負有返還借用物之
      義務，倘因不可歸責於借用人之事由，致返還原借用物給
      付不能，借用人依民法第225條第1項規定，免給付義務；
      倘因可歸責於借用人之事由，致返還原借用物給付不能，
      貸與人之債權固仍存在，但其內容已變為損害賠償請求權
      ，不復以原定給付為標的，債權人僅得依民法第226條之
      規定，請求賠償損害，不得請求為原定之給付（最高法院
      97年度台上字第1652號判決意旨參照）。退而言之，縱認
      原告確於前揭時日，將系爭船位借貸被告使用，因系爭船
      位現已由原告央請他人停泊船舶，業據原告具狀陳述在卷
      （參見本院卷第362頁），足見被告已非現在占有系爭船
      位之人，被告返還原借用物即系爭船位之義務，業已給付
      不能，不論被告是否因可歸責於自己之事由，致返還系爭
      船位給付不能，揆之前揭說明，原告均不得請求被告返還
      系爭船位，原告主張民法第470條第2項或第1項規定，請
      求被告將系爭物品返還，亦屬無據。　　
七、綜上所陳，原告主張依民法第470條第2項或第1項規定，請
    求被告將系爭船位返還予原告，為無理由，應予駁回。
八、至原告雖聲請訊問證人郭富豐，用以證明證人郭富豐於漁管
    所之雇員分配船位時，曾經在場，惟證人郭富豐並未分配到
    船位之事實。然查，證人郭富豐並未聽見兩造間有關系爭船
    位之談話內容，業據原告於本院言詞辯論時陳述在卷（參見
    本院卷第369頁）；且證人郭富豐於漁管所之雇員分配船位
    時，是否在場？是否未分配到船位？與原告於本件訴訟所為
    之前揭請求，有無理由，亦無必然之關連。是本院認原告前
    揭調查證據之聲請，應無調查之必要。此外，原告其餘攻擊
    方法，經核與本件判決結果不生影響，爰不一一論述，附此
    敘明。
九、據上論結，本件原告之訴為無理由，依民事訴訟法第436條
    第2項、第78條，判決如主文。
中    華    民    國   111    年    1     月    28    日
                  臺灣臺南地方法院臺南簡易庭
                          法  官  伍逸康
以上正本係照原本作成。　　　　　　　　　　　　　
如不服本判決，應於送達後20日內，向本院提出上訴狀並表明上
訴理由，如於本判決宣示後送達前提起上訴者，應於判決送達後
10日內補提上訴理由書（須附繕本）。　　　
中　　華　　民　　國　　111 　年　　1 　　月　　28　　日
　　　　　　　　　　　　　書記官  康紀媛